【裁判字號】    89,上易,527
【裁判日期】    890711
【裁判案由】    詐欺
【裁判全文】
臺灣高等法院高雄分院刑事判決    八十九年度上易字第五二七號
    自  訴  人  乙○○
    被      告  甲○○
右上訴人因被告詐欺案件，不服臺灣高雄地方法院八十八年度自字第四九八號中華民
國八十九年二月二十二日第一審判決，提起上訴，本院判決如左：
    主  文
上訴駁回。
    理  由
一、自訴意旨略以：被告甲○○意圖為自己不法之所有，明知自己無支付能力，竟於
    民國八十八年二月十一日，至高雄市自訴人乙○○上班處，佯稱其目前經營補習
    班，利潤頗佳，惟為支持其任職銀行界之丈夫早日晉昇經理職位，必須為其夫營
    造門面，舉凡食衣住行均需顯示其夫妻倆財務甚佳之景況，而向自訴人週轉新台
    幣（下同）四十二萬元，預計半個月即可歸還，自訴人不疑有他，乃不計利息如
    數貸予被告，詎屆期被告未為清償，復避不見面，自訴人親赴補習班查詢，始知
    被告多年來，即背負高達四千餘萬元債務，且其夫妻感情不佳，並已離婚，自訴
    人始知受騙，因認被告涉有刑法第三百三十九條第一項之詐欺罪嫌云云。
二、按「犯罪事實應依證據認定之，無證據不得推定其犯罪事實」。又」不能證明被
    告犯罪者，應諭知無罪之判決」，刑事訴訟法第一百五十四條、第三百零一條第
    一項分別定有明文。次按刑法第三百三十九條第一項詐欺罪之成立，以意圖為自
    己不法之所有，以詐術使人將本人或第三人之物交付為要件，所謂以詐術使人交
    付，必須被詐欺人因其詐術而陷於錯誤，若其所用方法，不能認為詐術，亦不致
    使人陷於錯誤，即不構成該罪；又告訴人之告訴，係以被告受刑事訴追為目的，
    是其陳述是否與事實相符，仍應調查其他證據以資審認，最高法院四十六年台上
    字第二六０號、五十二年臺上字第一三００號分別著有判例。
三、本件自訴意旨認被告涉有詐欺取財罪嫌，無非以被告所簽發面額四十二萬之本票
    （發票日八十八年二月十一日、票號：0000000號）影本一紙，及原審法
    院八十八年度票字第一三五四四號民事裁定影本在卷，為其依據。訊之被告對於
    向自訴人借款及簽發四十二萬元本票一紙，曾欠自訴人四十二萬元之情，固不否
    認，惟堅決否認有何詐欺犯行，辯稱：自訴人自八十五年初即與被告有資金借貸
    往來，起初借款金額為二十萬元，後來陸續增至四十萬元，且自八十七年十二月
    底以前被告皆按月息五分給付自訴人，八十七年十二月份以後始改為月息三分。
    八十八年二月間，係因自訴人要將借貸資金抽回，被告始與自訴人協議，將本金
    、利息一併計算後為四十二萬元，由被告開具一張四十二萬元本票交予自訴人，
    並約定被告應分期每月清償五萬元，被告已於八十八年三、四、五、六、七等五
    個月共清償二十五萬元，僅尚欠自訴人十七萬元，且自訴人於八十六年及八十七
    年自被告所收取之利息即已達四十八萬元，三年多來所收取利息早已超過本金甚
    多，被告純係因資金週轉不靈始未能如期清償自訴人所借款項，被告非故意詐欺
    自訴人等語。經查：
(一)、本件自訴人於自訴狀雖稱：被告係為其夫營造門面，而一次向其借用四十二萬元
    ，惟其後又稱：係投資被告所經營之補習班而一次交付。惟本院參酌自訴人在原
    審法院所稱：自訴人自八十五年間起，即有借錢給被告投資，被告若有賺錢就會
    給自訴人利潤，但沒有五分利那麼高，起初都是小額借款，約一、二十萬元，有
    一次三、四十萬元，都是還了再借（見原審卷第七四、七五頁），應認本件被告
    所欠款項係長期與自訴人間資金來往所累積，並非如自訴人所稱係一次交付。又
    被告於八十八年五月十八日確有付款五萬元予自訴人之事實，已據被告提出第一
    商業銀行匯款單一紙為證（見原審卷卷第一七二頁）；另自訴人於原審亦承認曾
    向被告收取四次五萬元之事實（見原審卷第一六九頁）。
(二)、自訴人雖陳稱：所收受之二十五萬元與本件四十二萬元借款無關云云。惟自訴人
    初則於自訴狀陳稱：八十八年二月十一日之借款，係借被告短期之週轉金，預計
    半個月即要歸還（見原審卷第二頁）；嗣又陳稱：「起初都是借被告小額借款，
    約一、二十萬元，有一次三、四十萬元，都是還了再借」（見原審卷第七五頁）
    ；旋復改稱：八十八年二月十一日該筆四十二萬款項係投資被告開設補習班，不
    是借給被告，該筆借款沒有約定利息，也沒有說何時要還錢，只是說若自訴人要
    用錢，他就要還錢（見原審卷卷第一六八頁）等語，是從自訴人之上開歷次陳述
    觀之，其對該筆四十二萬元款項，究係借款或投資被告開設補習班之出資，顯有
    可疑？且該款項之借用期限與利息約定，自訴人前後陳述不一，亦多矛盾。況且
    ，該筆四十二萬元款項，自訴人若無按月收受被告攤還五萬元，自訴人豈會於被
    告先前借款（或投資款）未清償前，復貸予被告四十二萬元？此外，自訴人復無
    法提出於八十八年二月十一日交付被告四十二萬元之資金證明，自訴人之指述，
    顯有諸多瑕疵，是被告所辯：八十八年二月間，係因自訴人要將借貸資金抽回，
    被告始與自訴人協議，將本金、利息一併計算後為四十二萬元，由被告開具一張
    四十二萬元本票交予自訴人，並約定被告應分期每月清償五萬元，被告已於八十
    八年三、四、五、六、七等五個月共清償二十五萬元，僅尚欠自訴人十七萬元等
    情，尚堪採信。
(三)、自訴人所陳稱：八十八年二月十一日交付被告之該筆四十二萬元款項，係投資被
    告開設補習班之暗股等情，即縱屬實，惟自訴人既對被告有經營補習班業務一情
    不爭執，本院亦難僅憑被告無法給付自訴人之股東資金，即認定被告自始即有詐
    欺之意圖。
(四)、被告之夫林建文確於八十七年間任職於台東區中小企業銀行鳳山分行副理，為自
    訴人所不否認；而被告與其夫林建文係於被告週轉不靈後，始於八十八年九月八
    日辦妥離婚手續，此亦有戶籍謄本在卷可參（見原審卷第二五頁），據此，尚難
    認被告有以其夫方面之不實事項詐騙自訴人。
(五)、末以，民事債務當事人間，若有未依債務本旨履行給付之情形，在一般社會經驗
    而言，原因非一；其因不可歸責之事由無法給付，或因合法得對抗他造主張抗辯
    而拒絕給付，甚至債之關係成立後，始行惡意遲延給付，皆有可能，非必出於自
    始無意給付之詐欺犯罪一端，矧從自訴人所提出之原審法院所發之本票強制執行
    裁定，顯見自訴人自始亦認為其與被告間之合作關係，該款項之積欠應僅屬債務
    不履行之民事責任而已，並不認為被告自始即存有詐欺之意圖，否則又何須待取
    得執行名義之後，始行提出本件自訴，是本件應屬民事糾葛。又刑事被告依法不
    負自證無罪之義務，故在別無積極證據之情形下，自難違反刑事訴訟法第一百五
    十四條之規定，以被告單純債務不履行之狀態，推定被告自始即有不法所有之意
    圖而施用詐術。此外，復查無其他積極證據足資證明被告犯罪，揆諸前揭說明，
    原審因而為被告無罪之諭知，核無不當，自訴人上訴意旨猶執陳詞，為無理由，
    應予駁回。
四、本件被告前開被訴詐欺罪嫌部分，既應為無罪之判決，則併辦部分（台灣高雄地
    方法院檢察署八十九年度偵字第五三八號、第四三三七號第五八二五號，第六四
    一一號，八十八年偵字第二六二九四號），自屬無從併予審理，應予退回，由檢
    察官另行偵辦。
據上論結，應依刑事訴訟法第三百六十八條，判決如主文。
中    華    民    國     八十九     年       七       月     十一   日
                              臺灣高等法院高雄分院刑事第七庭
                                  審判長法官  王光照
                                        法官  黃憲文
                                        法官  黃仁松
右正本證明與原本無異。
不得上訴。
                                      書記官  郭蘭蕙
中    華    民    國     八十九     年       七       月    十三    日
                                                                    Ｄ


司法院資訊處製作；財團法人民間司法改革基金會備份。
